【裁判字號】    94,簡,963
【裁判日期】    950530
【裁判案由】    申報公職人員財產
【裁判全文】
臺北高等行政法院判決
                                     94年度簡字第963號
原      告  甲○○
訴訟代理人  丙○○
被      告  法務部
代  表  人  乙○○部長）住同.
訴訟代理人  丁○○
            戊○○
上列當事人間因申報公職人員財產事件，原告不服行政院中華民
國94年10月7 日院臺訴字第0940091647號訴願決定，提起行政訴
訟，本院判決如下：
    主  文
原告之訴駁回。
訴訟費用由原告負擔。
    事  實
一、事實概要：
    被告以原告係台灣高雄地方法院法官，為公職人員財產申報
    法第2 條第1 項第10款規定應申報財產之人員，於民國91年
    申報財產時，漏報其配偶丙○○所有台南市○區○○段456
    之21號、456 之28號土地、台南市○區○○街241 巷2 號房
    屋、鴻友科技15,000股、訊碟42,000股、大騰電子40,000股
    、瀚宇彩晶46,000股及公教貸款新台幣（下同）1,293,529
    元，故意申報不實，乃依公職人員財產申報法第11條第1 項
    後段規定，於93年3 月18日以法財申罰字第0921120969號處
    分書處以罰鍰7 萬元。原告不服，乃向行政院提起訴願，經
    行政院以院臺訴字第0930086991號訴願決定將原處分撤銷。
    被告重為處分，仍據前開事實，以原告於91年申報財產時，
    故意申報不實，於93年11月29日以法財申罰字第0931122061
    號處分書處以罰鍰7 萬元。原告不服，乃向行政院提起訴願
    ，經遭訴願決定駁回，遂向本院提起行政訴訟。
二、兩造聲明：
   (一)原告聲明：
     1.訴願決定及原處分均撤銷。
     2.訴訟費用由被告負擔。
   (二)被告聲明：
     1.駁回原告之訴。
     2.訴訟費用由原告負擔。
三、兩造之爭點：原告就丙○○之財產漏未申報, 是否違反公職
    人員財產申報法第11條第1 項後段之規定，而應處以罰鍰？
  (一)原告主張之理由：
    1.公職人員財產申報法係屬陽光法案之一環，其立法目的係
      以申報財產方式，使特定之公職人員所有之財產狀況得由
      特定人以法定方式加以查閱，將上開特定公職人員之財產
      透明化，避免公職人員之財產由不當或違法之方式取得，
      藉以逃避法律之監督，使官箴得以發揚，並進而增加人民
      對政府之信賴為主要目的，是該法之重點在於特定公職人
      員財產之「透明化」。又公職人員財產申報法第11條之構
      成要件係公職人員明知應依規定申報而「無正當理由」不
      為申報或申報不實者，始足當之，係以故意為限。而原告
      之配偶丙○○係任職台灣台南地方法院檢察署檢察官，為
      依法係應申報財產之人，自任職檢察官以來，歷年均按時
      依法申報財產，此可調閱相關資料即可知悉，故原告與丙
      ○○兩人之財產狀況於歷年來均已依法申報而處於「透明
      化」之狀態，特定人若欲查閱原告與丙○○之財產狀況，
      均可依法為之，原告與丙○○於主觀上並無故意隱匿財產
      狀況之動機與必要。且原告及丙○○之財產狀況，原即得
      由財產歸戶資料任意查悉，亦無故意不實申報以逃避監督
      之理。是原告認為丙○○已依法申報，故主觀上認為就丙
      ○○部分不需重複申報，沒有故意申報不實或不為申報。
      是原告未就台南市○區○○段456 之21、456 之28號二筆
      土地、台南市○區○○段160 建號房屋（門牌號碼台南市
      ○○街241 巷2 號）、股票共143,000 股、債務1,293,52
      9 元部分填載於原告歷年之財產申報書中，應屬有「正當
      理由」而未為申報。
    2.公職人員財產申報法第5 條第1 、2 項雖規定申報人連同
      配偶所有之應申報財產應一併申報者，其解釋上應認此配
      偶係依法無須為財產申報之人時，申報人始有一併申報之
      義務。蓋此條文之立法目的，係為避免特定之公職人員將
      其財產隱匿至無須依法申報之配偶或未成年子女之名義下
      ，藉以規避上開條文之適用，而使前開條文之相關規定及
      立法目的形同具文。若申報人之配偶亦為依法應申報財產
      之人，其已無逃避監督之可能，自應非前開條文規範之對
      象，始符法律條文規範之精神。是參酌上開立法目的，以
      原處分所認定之事實而言，原告並未隱匿丙○○所有之財
      產，亦顯無侵害公職人員財產申報法所保護之法益。又違
      法性錯誤應阻卻故意，根據行政罰法規定應不罰。
    3.因為申報當時有太多事情，服務單位會主動拿去年的給原
      告參考。當時對於配偶要申報因為沒有查閱法條所以不知
      道。原告沒有隱匿財產的必要與動機。原告固曾於90年有
      申報丙○○財產，而91年沒有申報丙○○財產，可能是政
      風室有提醒，所以有申報，沒有提醒就忘了申報。又如果
      是隱匿的話就全部不申報，所以主觀上沒有故意。而所謂
      不為申報及申報不實，應係申報義務人故意於多筆財產中
      ，就其中一筆或數筆之部分財產予以隱匿不予申報，藉此
      逃避監督。原告身為法官，豈有愚昧至將丙○○之整部分
      財產漏未申報，是原告上開行為顯非出於故意，應係過失
      行為，而公職人員財產申報法第11條係處罰「明知」及「
      故意」為限，並無處罰過失犯，故原告上開漏未申報之行
      為既係過失行為，即為公職人員財產申報法所不處罰，原
      處分及訴願之決定似有誤會。
   (二)被告主張之理由：
    1.按申報人連同其配偶所有之應申報財產，應一併申報，公
      職人員財產申報法第5 條第1 項、第2 項定有明文，而根
      據立法理由，夫妻一起申報就可以看出個別的財產是否都
      有申報。又第11條第1 項後段所稱「故意申報不實者，亦
      同」，僅指處罰之規定與前段同，處罰之構成要件則較前
      段「明知」之範圍為廣，除「直接故意」外，「間接故意
      」亦屬之，此有最高行政法院92年度判字第78號判決意旨
      可稽。原告係台灣高雄地方法院法官，為公職人員財產申
      報法第2 條第1 項第10款所定應申報財產之人員，本應忠
      實履行財產申報義務，且各項財產之申報標準，公職人員
      財產申報法及填表說明均已詳細填載並送達原告，原告於
      申報之初，自應詳細閱覽，並詳實查詢後據以申報，否則
      如何認其有據實申報之確信。而綜觀公職人員財產申報法
      並無配偶亦須申報者，即得免除本身關於配偶財產申報之
      規定，原告申報時如執前開觀念，應純屬違法性錯誤，與
      處罰的故意沒有影響。況原告於90年度亦曾申報丙○○之
      財產，有原告該年度申報表在卷足憑，原告當知丙○○財
      產亦應申報，其漏報丙○○財產顯具有申報不實之故意。
    2.不知法條規定為違法性錯誤，而行政罰法第8 條不得因不
      知法規而免除行政處罰責任，概念與刑法一樣，已引用刑
      法的故意概念，將故意與違法性作區分。就事實部分原告
      對於丙○○有多少財產達到申報標準應知悉，但原告的想
      法認為丙○○有申報所以其不用申報為違法性的錯誤，與
      事實無關。而本件係處罰故意，不包含違法性錯誤。違法
      性錯誤不會影響故意。對於配偶依照公職人員財產申報法
      應該申報的身分及財產達到申報標準只需知道即足。符合
      此種條件之下對於配偶財產也要申報的法律認識的錯誤並
      不會影響故意的成立。
    理  由
一、按公職人員財產申報法第2條第1項第10款規定，法官、檢察
    官，應依公職人員財產申報法申報財產。第5條規定「公職
    人員應申報之財產如左：一、不動產、船舶、汽車及航空器
    。二、一定金額以上之存款、外幣、有價證券及其他具有相
    當價值之財產。三、一定金額以上之債權、債務及對各種事
    業之投資。公職人員之配偶及未成年子女所有之前項財產，
    應一併申報。」第11條第1項規定「公職人員明知應依規定
    申報，無正當理由不為申報，處新臺幣6萬元以上30萬元以
    下罰鍰。其故意申報不實者，亦同。」
二、原告係臺灣高雄地方法院法官，依公職人員財產申報法第2
    條第1項第10款規定，應依公職人員財產申報法申報財產。
    而原告於91年申報財產時，漏報配偶丙○○所有臺南市○區
    ○○段456之21、456之28地號土地、臺南市○區○○街241
    巷2號房屋、鴻友科技15,000股、訊碟42,000股、大騰電子
    40,000股、瀚宇彩晶46,000股及公教貸款1,293,529元，亦
    有歸戶財產查詢清單、臺灣證券集中保管股份有限公司保管
    帳戶客戶餘額表及合作金庫銀行西門分行92年8月28日合金
    西密字第0920005036號函等影本附該部卷可稽，堪信為真實
    。
三、原告雖主張其配偶任職台灣台南地方法院檢察署檢察官，為
    依法應申報財產之人，原告與丙○○兩人之財產狀況於歷年
    來均已依法申報而處於「透明化」之狀態，原告與丙○○於
    主觀上並無故意隱匿財產狀況之動機與必要，原告認為丙○
    ○已依法申報，主觀上認為就丙○○部分不需重複申報，沒
    有故意申報不實或不為申報。原告未就其配偶財產狀況填載
    於原告歷年之財產申報書中，應屬有「正當理由」而未為申
    報，原告上開行為顯非出於故意，應係過失行為，而公職人
    員財產申報法第11條係處罰「明知」及「故意」為限，並無
    處罰過失犯，故原告上開漏未申報之行為既係過失行為，即
    為公職人員財產申報法所不處罰等等。
四、經查，依公職人員財產申報法第5 條第2 項規定，公職人員
    之配偶及未成年子女所有之同條第1 項之財產，應一併申報
    。關於配偶亦須依公職人員財產申報法申報財產者，並無免
    除本身關於配偶財產申報之規定。固然公職人員及其配偶如
    依公職人員財產申報法皆須申報者，特定人若欲查閱公職人
    員及其配偶之財產狀況，可由其各別之申報資料查知，原告
    及丙○○之財產狀況，亦得由各別之財產申報資料查知。但
    此事實上可經由各自申報之資料查得原告及丙○○之財產，
    與公職人員財產申報法規定就公職人員之配偶所有依法應申
    報之財產，公職人員負有一併申報之義務係屬二事。公職人
    員財產申報法對配偶同須申報財產者，既無免除本身關於配
    偶財產應一併申報之規定，尚無從由立法目的推論申報人之
    配偶同為依法應申報財產之人，因已無逃避監督之可能，即
    非前開條文規範之對象。原告主張公職人員財產申報法第5
    條第1 、2 項規定申報人連同配偶所有之應申報財產應一併
    申報者，解釋上應限縮此配偶係依法無須為財產申報之人時
    ，申報人始有一併申報之義務部分，與法律明文有違，尚非
    可採。
五、本件原告於90年度曾申報配偶丙○○之財產，有原告該年度
    申報表附原處分卷足據，可見原告就公職人員財產申報法有
    關公職人員之配偶所有依法應申報之財產，公職人員負有一
    併申報義務，並無得免除之規定，業已知悉。縱使原告90
    年度申報配偶丙○○之財產，係經他人之提醒而申報，但原
    告既經申報程序，則其已知悉配偶之財產依法應加申報亦可
    以認定，尚難認原告就其配偶之財產應申報之法律規定不知
    或有所誤解。況行為人對法律規定應作為義務之認識有錯誤
    ，屬學說上所指之違法性錯誤，並不影響故意之成立；亦即
    原告已認知其配偶有前開財產之存在，對未申報其配偶財產
    之認識並無錯誤，至於對公職人員財產申報法之適用有不瞭
    解或錯誤，並不能免除其故意未申報其配偶財產之行政處罰
    責任，僅可依其情節作為行政處罰輕重審酌因素。依前所述
    ，本件原告尚難認原告就其配偶之財產應申報之法律規定不
    知或有所誤解，縱有對法律規定應作為義務之認識有錯誤，
    並不影響故意之成立。因此，原告就其配偶之財產明知應依
    規定申報，並無正當理由不為申報，被告以原告於91年申報
    財產時，故意申報不實，處以罰鍰7 萬元，於法尚無不合。
    訴願決定予以維持，亦無違誤。原告主張前詞，請求撤銷訴
    願決定及原處分，為無理由，應予駁回。
六、本件訴訟標的金額未逾20萬元，為適用簡易程序事件，本判
    決爰不經言詞辯論為之，併此敘明。
據上論結，本件原告之訴為無理由，爰依行政訴訟法第233 條第
1項、第98條第3 項前段，判決如主文。
中    華    民    國    95    年     5    月   30     日
                              第三庭法  官  陳國成
上為正本係照原本作成。
本件以訴訟事件所涉及之法律見解具有原則性者為限，始得於本
判決送達後20日內向本院提出上訴狀並表明上訴理由，如已於本
判決宣示後送達前提起上訴者，應於判決送達後20日內補具上訴
理由（均按他造人數附繕本），且經最高行政法院許可後方得上
訴。
中    華    民    國    95    年     6    月    1     日
                                    書記官  王英傑


司法院資訊處製作；財團法人民間司法改革基金會備份。
